最高法院刑事判決　　　　　　九十六年度台上字第二０七九號
上　訴　人　乙　○
選任辯護人　葉繼升律師
上　訴　人　甲○○
上列上訴人等因偽造有價證券案件，不服台灣高等法院中華民國
九十五年三月九日第二審更審判決（九十二年度上更(二)字第三一
九號，起訴案號：台灣台北地方法院檢察署八十四年度偵字第二
三八五０號），提起上訴，本院判決如下：
    主  文
原判決撤銷，發回台灣高等法院。
    理  由
原判決認定上訴人乙○、甲○○有如原判決事實欄所示之犯行，
因而撤銷第一審之科刑判決，改判論處乙○、甲○○共同連續意
圖供行使之用，而偽造有價證券罪刑（乙○處有期徒刑五年、甲
○○處有期徒刑四年）；固非無見。
惟查：（一）犯罪事實應依證據認定，有罪之判決書並應將認定
犯罪事實所憑之證據，於理由內記載，為刑事訴訟法第一百五十
四條、第三百十條第一款所明定，此項證據，自係指實際上確係
存在，就犯罪事實能為具體之證明者而言。倘判決書內所載之證
據與卷內筆錄或證物之內容不相適合，則其判決之根據實際上並
不存在，自屬採證違法。原判決事實認定：「乙○與年籍不詳之
成年男子『陳文吉』共同基於意圖供行使之用，而偽造有價證券
、行使偽造特種文書、行使偽造私文書等之概括犯意聯絡，二人
合夥自民國八十三年十一月起在台中市○○路一五六號五樓，由
乙○提供其相片，交與『陳文吉』貼在偽造『內政部印』之公印
文之空白身分證上，進而偽造『林朝偉』、『周瑞生』、『邱久
城』、『鄭國楨』等人身分證，並偽刻渠等多人之印章，然後由
乙○持該偽造之身分證及各該人印章，至原判決附表三編號(一)至
(四)及編號(十一)所示之金融機構申請開戶及提款卡，而連續於原判決
附表三編號(一)至(四)及編號(十一)開戶資料欄所示之開戶申請書及金融
卡申請書等私文書上，偽簽各該人頭戶之署名及蓋章，並填製印
鑑卡，而領取存摺、金融卡及支票代收簿等，於獲准開戶後，再
申請開設支票存款帳戶，申領支票，於取得支票後，即偽造各該
被冒名開戶者之名義簽發，面額均在新台幣（下同）數千元至數
萬元不等，以活期存款或綜合存款與支票存款帳戶循環利用之方
式培養支票存款帳戶之信用，如此反覆，俟取得金融機構信任後
，再申領一百張一本之支票簿交與『陳文吉』，以每本二十張之
支票分批以五萬元之代價出售上揭所申請之『人頭支票』予不詳
姓名之人簽發使用而獲利。嗣因台中之銀行審查較嚴，不易經營
，故而轉移台北經營」等情（見原判決正本第二頁、事實欄一）
；理由並引用原判決附表三所列各該銀行之覆函為證（見原判決
正本第六頁上段）；惟依原判決附表之記載及卷內資料，原判決
附表三所列在台中地區開戶者，為編號(一)至(四)、編號(十一)所記載乙
○分別以冒名「林朝偉」、「周瑞生」、「邱久城」、「鄭國楨
」所開設之帳戶，而其中編號(一)之合作金庫五權分行、編號(二)之
第七商業銀行中港路分行、編號(四)之合作金庫文心分行、編號(十一)
之誠泰銀行公益分行等各該銀行，分別函復原法院前審，上開各
銀行並無「林朝偉」、「周瑞生」、「邱久城」、「鄭國楨」之
甲存支票帳戶、編號(三)之台中商業銀行之覆函中亦未記載有開設
上開甲存支票帳戶之情形（分見上更(一)字卷(二)第五九頁、第六四
頁、第七一頁、第七九頁、第一二四頁、第一二七頁、上更(二)字
卷(一)第十六頁）；如果無訛，則原判決上引事實認定上訴人與「
陳文吉」共同冒名在上開銀行開設銀行帳戶後，領取支票出售使
用等情，即與上引卷內資料不相適合，原判決自有證據上理由矛
盾之違誤。（二）科刑之判決書，對於犯罪事實必須詳加認定，
而後於理由內敘明其認定犯罪事實所憑之證據及其認定之理由，
方足以資論罪科刑，其所載事實、理由與所宣告之主文，尤必互
相一致，若僅於理由內敘明其有犯罪之證據，而事實欄並未認定
，則理由失其根據，僅於主文宣告其罪刑，而事實理由內均未記
載，則主文失其根據，均與法定程式不符，其判決即難謂非違法
。依原判決認定之事實，甲○○並未參與乙○與「陳文吉」如原
判決事實欄一部分，關於在台中地區及八十四年八月二十五日之
前之使用偽造身分證開設銀行帳戶而出售偽造支票牟利之行為，
亦未參與眾特企業有限公司（下稱眾特公司）之設立行為，惟原
判決主文竟就該部分行為所偽造之支票及供犯罪所用之物，於論
處甲○○罪刑部分一併宣告沒收，判決自有違誤。（三）刑事訴
訟法所規定有關第二審之上訴，採覆審制，就被告上訴之案件，
為完全重複之審理，關於事實之認定、法律之適用及刑罰之量定
，與第一審同其職權，於此，被告於偵查或第一審中曾有所主張
或爭辯時，第二審仍有調查之職責，然後基於調查所得之心證，
以為判斷事實之基礎。原判決事實認定甲○○有知情參與乙○與
「陳文吉」冒名開設帳戶，並出售申請使用之支票之犯罪，惟甲
○○固坦承受僱在眾特公司擔任總務，有依指示開立支票並到銀
行存款之事實，但否認知情偽造身分證冒名申領空白支票及出售
支票牟利情事。原判決理由引用甲○○在第一審之供詞說明：甲
○○於第一審審理時供稱：「做了一個星期，發覺沒有人來買鞋
子，就向乙○問公司是做什麼的，他才告訴我是『做人頭支票的
』，後來他要我幫忙他們，我在公司是做存、提款，及金融卡領
錢」等語（見原判決正本第七頁下段），據認甲○○與乙○及「
陳文吉」有犯意之聯絡及行為之分擔；惟依卷內資料，甲○○在
第一審及原法院前審，屢次具狀陳稱伊該筆錄所記載之「人頭支
票」，應係「支票開戶」之誤載，並請求更正筆錄，或調取當日
開庭錄音帶（見訴字卷第三七一頁反面、上訴字卷第三七頁反面
）；此節關係甲○○是否在審理中就犯罪情節自白，自應先予查
明，乃原審未予勘驗調查，亦未說明不必調查之理由，復採取上
開甲○○對之有爭執之筆錄為不利甲○○之認定，判決自有違誤
。（四）判決所載之事實及理由，相互牴觸者，即屬判決理由矛
盾，依刑事訴訟法第三百七十九條第十四款之規定，其判決當然
為違背法令。原判決事實認定：「八十四年四月間至同年十月間
，乙○、『陳文吉』又與年籍姓名不詳之成年男子『蔡佩元』、
綽號『劉Ｙ』、『阿豐』者，共同基於前開概括之犯意聯絡，以
相同之手法，由乙○、『蔡佩元』、『阿豐』、『劉Ｙ』提供相
片給『陳文吉』偽造徐權宏、蕭文瑞、賴永宗、蔡文正、馬金城
身分證（以上身分證上之照片係乙○）、郭書亨、嚴智仁、張敏
華、張家隆身分證（以上身分證照片係『蔡佩元』）、陳威智、
林錦輝身分證（以上身分證照片係綽號『阿豐』者）、游嘉宏（
身分證上照片係綽號『劉Ｙ』者）並偽刻上開印章，復由乙○、
『蔡佩元』、『劉Ｙ』、『阿豐』持上開偽造之身分證、印章，
分別向附表三編號(五)至(十)、編號(十二)至所示之金融機構申請開戶
，連續於如附表三編號(五)至(十)、編號(十二)至開戶資料欄所示之開
戶約定書等各項私文書上偽造各該開戶人之署押及印文，並於核
准開戶後，向如附表三編號(八)、(九)、(十二)、(十四)、(十五)、(十七)、(十八)、(二十)、
、、、、、、所示金融機構填具支票存款開戶申
請書、約定書等文書、偽簽各該人頭戶之署名及蓋章，填製印鑑
卡，而申領支票使用」等情（見原判決正本第二頁至第三頁）；
如果屬實，似認原判決附表三編號(八)、(九)、(十二)、(十四)、(十五)、(十七)、(十八)
、(二十)、、、、、、、帳戶，係乙○與「陳文吉」
等共同冒名設立支票存款帳戶使用支票；惟依原判決附表三所列
，開立甲存支票帳戶者分別為編號(九)、(十七)、(二十)、、、、
、、、，原判決該部分事實之記載與其附表所載不符。又
依原判決附表一編號(二)、(三)之記載，上訴人等供犯罪所用之提款
卡共二十四張、存摺為三十五本，均詳如原判決附表三扣案項目
；惟依原判決附表三所列之提款卡（金融卡）共有二十六張，存
摺共有三十四本（見原判決正本第十四頁至第二二頁），原判決
事實之認定前後矛盾，判決自有違誤。以上或為上訴意旨所指摘
，或為本院得依職權調查之事項，應認原判決仍有撤銷發回更審
之原因。另原判決敘明不另為無罪諭知部分，檢察官起訴認與前
揭撤銷發回部分（即原判決科刑部分）有裁判上一罪關係，基於
審判不可分原則，應一併發回。
據上論結，應依刑事訴訟法第三百九十七條、第四百零一條，判
決如主文。
中　　華　　民　　國　九十六　年　　四　　月　 十九 　日
                      最高法院刑事第十一庭
                          審判長法官  林　永　茂
                                法官  洪　文　章
                                法官  蘇　振　堂
                                法官  蕭　仰　歸
                                法官  何　菁　莪
      本件正本證明與原本無異
                                      書  記  官
中　　華　　民　　國　九十六　年　　四　　月　二十三　日
                                                      G
